高雄高等行政法院判決　　　　　　　　　　　　　　 九十年度訴字第一九二八號
　　　　　　　　　　　　　　　.
原　　　　告
兼 參 加人共
同訴訟代理人　 甲○
參　 加　 人　 乙○○
　　　　　　　 丙○○
　　　　　　　 丁○○
　　　　　　　 戊○○
　　　　　　　 己○○○
　　　　　　　 庚○○○
被　　　　告　 台南市稅捐稽徵處
代　 表　 人　 傅秋風處長
訴 訟 代理人　 辛○○
　　　　　　　 壬○○
　　　　　　　 癸○○
右當事人間因地價稅事件，原告不服台南市政府中華民國九十年八月二十九日南市法
濟字第二二七九四二號訴願決定，提起行政訴訟。本院判決如左：
    主  文
訴願決定撤銷。
訴訟費用由被告負擔。
    事  實
一、事實概要：
緣原告與參加人之被繼承人吳蘇盞所有坐落台南市○○區○○段六三○、六三一、六
三二地號等三筆土地（以下稱系爭土地），面積分別為一八○‧六平方公尺、一六八
‧二平方公尺及一、○一七平方公尺，原係課徵田賦之土地，因台南市政府都市發展
局勘定系爭土地之部分面積已變更為都市計畫公共設施完竣區中密度住宅區，面積分
別為二一‧六平方公尺、四八‧八四平方公尺、八三七‧九七平方公尺，被告認不符
土地稅法第二十二條課徵田賦之規定，應自民國（下同）八十八年起恢復課徵地價稅
，遂以九十年五月三日（九十）南市稅安字第一三一一四號函通知被繼承人吳蘇盞自
「九十年」起恢復課徵地價稅。被繼承人吳蘇盞不服該處分，於九十年六月四日向台
南市政府提起訴願，而於九十年六月二十九日死亡。嗣台南市政府於吳蘇盞死亡後之
九十年八月二十九日作成駁回被繼承人吳蘇盞訴願之決定，原告對之仍表不服，遂提
起本件行政訴訟。而原告參加人乙○○、丙○○、丁○○、戊○○、己○○○、庚○
○○於訴訟繫屬中聲明參加本件訴訟。
二、兩造及原告參加人之聲明：
甲、原告及原告參加人聲明求為判決：
  （一）原處分及訴願決定均撤銷。
  （二）訴訟費用由被告負擔。
乙、被告聲明求為判決：
  （一）原告之訴駁回。
  （二）訴訟費用由原告負擔。
三、兩造主張之理由：
甲、原告及原告參加人起訴意旨略為：
（一）系爭土地區段至今仍未完成市地重劃，公共設施並未興建完成，地形、地貌散
      亂，畸形不整，雖然東側（安吉路）及南側（安中路）已闢建完竣，但實際面
      臨安中路及安吉路之地段，由於安吉路未順地形規劃興建，使得各空地彼此零
      散不整，無法建築。其中又有些空地，並未能與安吉路及安中路直接銜接，亦
      無從接水電以供建築使用。且依據建築技術規則第二條規定，建築基地未與建
      築線（道路邊緣線）相連接是無法申請建築使用的，是該類空地，怎可認定是
      公共設施已完竣區。本件被告對於公共設施完竣地區範圍之認定容有爭議。但
      被告與共同被告台南市政府卻互踢皮球，均表示非其審議之權責，然該項公共
      設施完竣區的認定，是事實認定問題，並非法律規範，今被告與共同被告台南
      市政府對於本件公共設施是否已經完竣之事實認定卻互踢皮球，不敢負責，被
      告如何能據此為事實認定標準，做為課稅的依據。再者，共同被告台南市政府
      答辯時表示：「是否為公共設施完竣地區之劃定涉及專業技術，本府訴委會無
      權亦無能逾越權限另行劃定。」等語，然而訴願委員會既然為審議訴願案件之
      法定權責機關，卻謂其無權亦無能力作成實質決策，則人民又如何經由訴願途
      徑獲得救濟？
（二）依據被告檢附之財政部七十九年六月十八日台財稅第七九○一三五二○二號函
      示：「農地變更使用者，自次年期改課地價稅」，而說明（二）又表示：「所
      稱實際變更使用，凡領有建造執照或雜項執照者，以開工報告書所載開工日期
      為準。」。本件被告所認定課稅之範圍，公共設施並未實際完成，有些空地並
      未面臨道路，根本無法申請建築，如何變更使用？倘被告能修改建築技術規則
      ，使該類未面臨道路之空地，能申請建築，並能接水電，則該類空地之地主，
      當願接受課稅。
（三）依據被告九十年五月二十一日（九十）南市稅安字第一四九六九號函示說明（
      三）所述：「有關公共設施完竣圖，雖仍作農業使用，仍應改課地價稅」等語
      。然而整個台南市，有些公共設施興建完竣十幾年，被告對之並不課稅，卻選
      擇性對系爭土地查處課稅，其課稅標準自不一致。被告雖又於九十年十月三日
      （九十）南市稅安案二八三八九號函表示：「每次都有清查範圍。」。惟實際
      仍只有局部性的查處，而所有大部份的主要道路二十幾年來，均未查處。
（四）被告課稅依據，係認定系爭土地已屬公共設施完竣區，其減免田賦之要件已喪
      失，故爭議在於該區段之公共設施是否完竣，而非該空地是否供農業使用。雖
      共同被告台南市政府於答辯狀中引用土地稅法第二十二條之二規定之「反面解
      釋」，表示：「已規定地價之都市土地，縱在公共設施『未完竣前』，若其未
      做農業使用者仍課徵地價稅。」，然而其並未深究立法原意。況且該空地現今
      仍種植田青，若認定其公共設施未完成，則只能課徵「田賦」，被告自無改課
      地價稅之憑據。更何況該系爭土地因安吉路及安中路之闢建，將原有水利設施
      全面破壞，致無法引水灌溉、種植水稻，且安中路及安吉路闢建完成之後又比
      原有地面高約八十公分，致使雨水無法排洩，遇雨成災，故閒置未使用，應屬
      於土地稅法第二十二條之一（起訴狀誤載為二十一條之一）第二款及第四款所
      規定：「．．二、因地區性生產不經濟而休耕者．．四、因灌溉，排水設施損
      壞不能耕作者」的情形，可免按應納田賦加徵一倍至三倍之荒地稅；舉輕以明
      重，既然可因上述情形而免加徵荒地稅，自不能因上述不可抗拒的因素而改課
      地價稅。又被告認定九十年系爭六三○、六三一號空地須課稅，惟若原告自今
      起改種高莖植物（水果），試問明年是否仍須課徵地價稅？
（五）原訴願人吳蘇盞已死亡，法定繼承人推派原告甲○代表所有繼承人提起本行政
      訴訟案，應無不當，縱「無」該「推派書」，因原告為「法定繼承人」，被告
      之課稅處分，甲○亦應負擔，權益亦受到傷害，自可據此，提起行政訴訟，故
      被告指稱本件訴訟當事人不適格，即不可採等語。
乙、被告答辯意旨略謂：
（一）程序部份：
１、本件訴願決定書於九十年八月三十一日送達原告，其提起行政訴訟之日期，是否
    逾行政訴訟法第一百零六條規定之期限，請予審酌。
２、按自然人死亡後，其公法上之權利義務除一身專屬性外，亦得由繼承人繼承（適
    用或類推適用民法第一千一百四十八條），此時繼承人概括繼受被繼承人在公法
    上之地位，惟繼承人若有數人，其訴訟標的對於共同訴訟之各人即必須合一確定
    ，應數人一同起訴，其當事人之適格始無欠缺，此為民事訴訟之重要法理，而於
    行政訴訟中為訴訟標的之行政處分有必須合一確定之情形，亦有其適用（參見前
    行政法院即現最高行政法院八十八年度判字第四三０一號判決）。本件原訴願人
    即被繼承人吳蘇盞既已死亡，被告雖無法查得被繼承人是否有其他共同繼承人，
    但原告暨稱為代表人，依合理之懷疑，繼承人應有數人，原告未以全體繼承名義
    一同起訴，而各自以其個人之名義逕行提起行政訴訟，揆諸上開規定及說明，即
    難認其為適格之當事人，其個別之起訴，自屬顯無理由。
（二）實體部份：
１、按「已規定地價之土地，除依第二十二條規定課徵田賦者外，應課徵地價稅。」
    、「非都市土地依法編定之農業用地或未規定地價者，徵收田賦。但都市土地合
    於左列規定者，亦同‧‧‧二、公共設施尚未完竣前，仍作農業用地使用者。」
    行為時土地稅法第十四條、第二十二條第一項第二款分別定有明文；次按「已准
    減免地價稅或田賦之土地，直轄市、縣（市）主管稽徵機關，應每年會同會辦機
    關，普查或抽查一次，如有左列情形之一者，應即辦理撤銷減免，並依前條規定
    處理‧‧‧六、減免原因消滅者。」、「本條例第二條所定省（市）政府及縣（
    市）政府之所屬單位，在實施本條例時，其主辦業務劃分如左‧‧四、關於都市
    計畫之範圍及其公共設施保留地與土地使用分區之界線、工業用地範圍及面積之
    劃定、都市建設發展較緩地段及公共設施完竣地區範圍之勘定，與土地之改良利
    用等事項；在直轄市政府為工務局或建設局；在縣（市）政府為建設局或工務局
    或農業局（科）。」及「主旨：徵收田賦之土地，經稅地清查發現公共設施已完
    竣，應自何時改課地價稅一案，請查明公共設施完竣年期，並自完竣之次年期起
    改課地價稅。」亦分別為土地稅減免規則第三十一條第一項第六款、平均地權條
    例施行細則第二條第四款所明定及財政部八十一月二十五日台財稅第八一０八七
    ○六六四號函釋有案。
２、被告為查明系爭土地其公共設施建設完竣之依據，經函據共同被告台南市政府所
    屬都市發展局九十年五月十七日九十南都局計字第○五二七四號函復略以：「主
    旨：貴處函詢本市○○段六三○、六三一、六三二地號土地內屬公共設施完竣範
    圍部分面積各為二一‧六○、四八‧八四、八三七‧九七平方公尺之依據乙案‧
    ‧說明‧‧ 二、查主揭土地所座落細部計畫街廓之東側及南側計畫道路均已開
    闢完成，即現之安吉路、安中路，且其自來水、排水、電力等公共設施亦建完竣
    。又依平均地權條例施行細則第三十六條規定公共設施完竣之範圍，應以道路兩
    旁鄰接街廓之一半深度為準。是以該細部計畫街廓內屬公共設施完竣之範圍，依
    平均地權施行細則第三十六條規定如附地籍圖上標示，主揭土地適有部分土地屬
    於該公共設施完竣之範圍內，其面積經量算後各如旨揭面積。」；按土地是否屬
    公共設施已完竣地區，依首揭平均地權條例施行細則第二條第四款規定，公共設
    施完竣地區範圍之勘定，其主辦業務為台南市政府，系爭土地既經有權責之機關
    台南市政府都市發展局簽註為公共設施完竣地區，其已非屬首揭土地稅法第二十
    二條第一項第二款規定課徵田賦之範圍，又依首揭財政部八十一年十一月二十五
    日台財稅第八一０八七０六六四號函釋規定，徵收田賦之土地，經稅地清查發現
    公共設施已完竣，應自完竣之次年期起改課地價稅，而系爭土地公共設施完竣日
    期為八十七年七月十五日（台南市政府都市發展局九十年六月二十一日九十南都
    局計字第０六七三三號函），依上開函釋，系爭土地應自八十八年起改課地價稅
    ，被告所屬安南分處通知原告之母自九十年起恢復課徵地價稅，並無不合。
３、至原告主張系爭土地種植田青，而依土地稅法第二十二條之一（答辯狀誤載為二
    十一條之一）「農地閒置不用是屬於２、因地區性生產不經濟而休耕者。４、因
    灌溉排水設施不能耕作者，不在此限。」，該區段內之排水系統已因安吉路之闢
    建完成後而使該地區無法排水耕種乙節。查「公共設施完竣地區範圍之勘定，非
    由法定機關主辦者，即不足為課徵地價稅之依據。」（最高行政法院七十四年度
    判字第一一三六號判決），系爭土地既經權責機關台南市政府勘定為公共設施已
    完竣區，縱其供農業使用，亦應自完竣之次年起改課地價稅，況於九十年八月八
    日經台南市政府會勘結果，系爭土地並未做農業使用（九十年八月二十九日南市
    法濟字第二二七九四二號訴願決定書附卷），且土地稅法第二十二條之一係規定
    土地應否免按應納田賦加徵一倍至二倍荒地稅之問題，與應否課徵地價稅係屬二
    事，本件原告所訴顯無理由，請予駁回等語。
    理  由
一、按起訴，應以訴狀提出於行政法院為之；撤銷訴訟之提起，應於訴願決定書送達
    後二個月之不變期間內為之，行政訴訟法第一百零五條第一項、第一百零六條第
    一項前段分別定有明文。前揭不變期間之起算，以訴願決定合法送達為前提，是
    訴願決定送達不合法，即無從起計不變期間，則起訴即無逾越不變期間之問題。
    本件被繼承人吳蘇盞生前於九十年六月四日向台南市政府提起訴願，惟於訴願期
    間吳蘇盞已於九十年六月二十九日死亡，此有吳蘇盞除戶戶籍資料附卷可稽。訴
    願機關即共同被告台南市政府在吳蘇盞死亡後，仍作成駁回之訴願決定，並以被
    繼承人吳蘇盞名義為受送達人，於九十年八月三十一日送達至其生前住所即台南
    市○○區○○路二段一六三之六號，由吳蘇盞之子即本件原告參加人丙○○收受
    ，此併有訴願決定及郵政送達證書附於訴願卷可資佐證，該訴願決定送達予無當
    事人能力之死者吳蘇盞，其送達程序已不合法，自無從起算前揭法定不變期間，
    是本件起訴並無逾越不變期間之問題，合先敘明。
二、次按我國行政法院對訴訟權能向來所採立場，係採相對理論，即主張行政處分損
    害其權利之相對人，即得提起撤銷訴訟（參吳庚大法官著行政爭訟法論，八十八
    年五月修訂版第五五頁）。查本件原處分即被告九十年五月三日（九十）南市稅
    安字第一三一一四號處分書，雖係對被繼承人吳蘇盞所為，然原告為其繼承人之
    一，有渠等之戶籍謄本在卷可稽，則關於地價稅之負擔，與其他繼承人為連帶債
    務人，其主張該行政處分損害其權利，對之聲明不服，提起本件訴訟，就該訴訟
    標的自有實施訴訟之權能，並無當事人不適格之情形。被告主張原告未與其他繼
    承人一同起訴，當事人不適格云云，即有誤會。
三、本件原告起訴略稱：系爭土地事實上根本無法建築使用，自非公共設施已完竣之
    地區○○○○路自日據時代迄今即為既成道路，並於二十年前拓寬完成，過去數
    十年該地區均免徵田賦，而今卻針對原告改課地價稅，顯然係選擇性的課稅等語
    ，被告則抗辯：關於公共設施完竣地區範圍之勘定，其主辦業務為共同被告台南
    市政府，系爭土地既經權責機關簽註為公共設施完竣地區，其已非屬首揭土地稅
    法第二十二條第一項第二款規定課徵田賦之範圍，又依首揭財政部八十一年十一
    月二十五日台財稅第八一○八七○六六四號函釋規定，徵收田賦之土地，經稅地
    清查發現公共設施已完竣，應自完竣之次年期起改課地價稅，而系爭土地公共設
    施完竣日期依台南市政府都市發展局九十年六月二十一日九十南都局計字第○六
    七三三號函函復為八十七年七月十五日，則依上開函釋，應自八十八年起改課地
    價稅，被告所屬安南分處通知被繼承人自九十年起恢復課徵地價稅，並無不合云
    云。
三、按「訴願人死亡者，由其繼承人或其他依法得繼受原行政處分所涉權利或利益之
    人，承受其訴願。」訴願法第八十七條第一項規定甚明。是於訴願程序中訴願人
    死亡之情形，因訴願人已無當事人能力，應由繼承人或其他依法得繼受原行政處
    分所涉權利或利益之人，承受訴願，並續行訴願程序始為適法。經查，本件訴願
    人吳蘇盞於提起訴願後之九十年六月二十九日死亡，訴願程序，在吳蘇盞死亡後
    ，依首揭訴願法規定，原應由其繼承人即原告及原告參加人等承受訴願程序，始
    得續行，茲訴願決定機關即台南市政府在訴願人死亡後之九十年八月二十九日作
    成訴願決定，仍對被繼承人吳蘇盞為之，該訴願決定之作成，程序容有瑕疵，顯
    有未洽。原告起訴雖未指摘及此，然訴願決定既有可議，揆諸前揭規定及說明，
    仍應認原告起訴為有理由，爰將訴願決定撤銷，由原決定機關依法由吳蘇盞之繼
    承人承受訴願後，另為適法之處置。又依程序不合，實體不究之原則，兩造實體
    之爭議，爰不再予論述，併此敘明。
據上論結，本件原告之訴為有理由，依行政訴訟法第一百九十五條第一項前段、第九
十八條第三項前段，判決如主文。
中　　　華　　　民　　　國    九十一　　年　  　三　　　月　　二十六　　日
                              高雄高等行政法院第二庭
                                          審判長法官  呂佳徵
                                          法      官  林勇奮
                                          法      官  蘇秋津
右為正本係照原本作成。
如不服本判決，應於判決送達後二十日內向本院提出上訴書狀，其未表明上訴理由者
，應於提起上訴後二十日內向本院提出上訴理由書（須按對造人數附繕本）；如於本
判決宣示或公告後送達前提起上訴者，應於判決送達後二十日內補提上訴理由書（須
附繕本）。未表明上訴理由者，逕以裁定駁回。
提起上訴應預繳送達用雙掛號郵票七份（每份三十四元）。
中　　　華　　　民　　　國    九十一　　年　  　三　　　月　　二十六　　日
                                          法院書記官  陳嬿如
